# Metrische Zusammenhangsmaße / Korrelation ($\rho$, r)

`r LINK("https://youtu.be/8CKBPdflFEs")`

## Vorbereitung [INKL. REGRESSION!]
- OS3: 7, 8.1-8.3
- IS: 12
- K13: 9, 11
- Video: https://www.khanacademy.org/math/statistics-probability/advanced-regression-inference-transforming/nonlinear-regression/v/comparing-models-to-fit-data

## Problemstellung


## Anknüpfungspunkte
- Skalenniveaus (intervall/metrisch)
- Zusammenhangsmaße
- Signifikanztests

## Allgemeines
- Pearson's r
    - Symmetrische Maßzahl`r if(lec){": zwischen -1 und 1"}`
    - Stärke`r if(lec){":
        - 0.3 ~ schwacher Zusammenhang
        - 0.5 ~ mittlerer Zusammenhang
        - 0.7 ~ starker Zusammenhang"}`
        
## Voraussetzungen
- intervallskalierte Variablen`r if(lec){": Falls nicht gegeben auf Spearman's rho ausweichen."}`
- Normalverteilung der Variablen`r if(lec){": Falls nicht gegeben auf Spearman's rho ausweichen."}`

## Beispiel
Wir berechnen die Korrelation zwischen x1 und y.
```{r, include=FALSE}
N <- 200
set.seed(3)
x1 <- rnorm(n = N, mean = 0, sd = 1)
set.seed(4)
x2 <- rnorm(n = N, mean = 0, sd = 1)
set.seed(3)
sex <- sample(x = c(0, 1), size = N, replace = TRUE)
y <- 1 + sex*0.01 + x1*0.24 + x2*0.02 + rnorm(N)
df <- data.frame(x1, x2,sex, y)
#write.csv2(x = df, file = "regression1.csv")
```


```{r}
r <- cor(x1, y)
r
```

Hier ist die Visualisierung:

```{r}
plot(x1, y)
abline(lm(y~x1), col="red")
```

##Übung
TBA


`r if(!lec){"
-------

Ende der Lektion.
"}`

