# Binäre logistische Regression

Die binäre logistische Regression ist vom Modell her ähnlich wie eine lineare Regression. Der wichtigste Unterschied ist, dass unsere abhängige Variable dichotom (binär) ist.

# Odds und Log(Odds)
- Wahrscheinlichkeit (p) ist die Gegenüberstellung eines möglichen Resultates X gegenüber allen möglichen Resultaten.
   - p = X/(X + nX)
- Odds stellen die Ratio von Resultat X und nicht Resultat X (nX) dar
   - odds = X/nX
- Odds haben aber ein Problem der Asymmetrie: e.g. 1/6 und 6/1 betrachten das selbe Phänomen aus der anderern Perspektive, scheinen aber ganz unterschiedliche Zahlen zu sein. Log(Odds) behebt dieses Problem: log(1/6) = -1.79, log(6/1) = +1.79. Beide Zahlen sind gleich weit weg von 0 (=Symmetrie!).


# Beispiel

## Daten

Für das Beispiel laden wir die Daten "regression1.csv" und dichotomisieren die Variable y (und setzen sie auch gleichzeitig als Faktor).

```{r}
df <- read.csv2("Data//regression1.csv")
df$y.bi <- as.factor(ifelse(df$y<1,0,1))
table(df$y.bi)
df$sex <- as.factor(df$sex)
```

## Einfache binäre logistische Regression: y.bi ~ sex
```{r}
results <- glm(y.bi ~ sex, data = df, family="binomial")
summary(results)
```

- deviance gibt Auskunft über den "Fit"

## Binäre logistische Regression: y.bi ~ x1 + x2 + sex
```{r}
results <- glm(y.bi ~ x1 + x2 + sex, data = df, family="binomial")
summary(results)

```

Interpretation log odds:
- Logra
- Wahrscheinlichkeit p = 80% -> Odds Ratio p/(1-p) = 80%/20% = 4 -> Log Odds Ln(4) = 1.39 (50% = 0)

- AIC: Vergleiche verschiedener Modelle
- Fisher Scoring: Wie schnell war die Lösung da?


Effect Size: McFadden's Pseudo R2
```{r}
ll.null <- results$null.deviance/-2
ll.proposed <- results$deviance/-2
(ll.null - ll.proposed)/ll.null  #McFadden's Pseudo R2


1-pchisq(2*(ll.null - ll.proposed), df = length(results$coefficients)-1) #pvalue 
```


Visualisierung
```{r}
# Daten mit Vorhersagen erzeugen (fitted.values)

predictions <- data.frame(
  prob=results$fitted.values,
  sex=df$sex
)

# Daten ordnen
predictions <- predictions[order(predictions$prob, decreasing = F),]

# Rang hinzufügen
predictions$rang <- 1:nrow(predictions)

library(ggplot2)

ggplot(data = predictions, aes(x=rang, y=prob))+
  geom_point(aes(color=sex))


```



